最高法院民事判決　　　　　　　　　　　　　　　八十六年度台上字第三七四一號
　　上　訴　人　臺灣省政府農林廳林務局
　　法定代理人　何偉真
　　訴訟代理人　朱立鈴律師
　　被 上訴 人　甲○○
右當事人間請求遷讓房屋事件，上訴人對於中華民國八十六年三月三日台灣高等法院
第二審判決（八十五年度上字第一八一二號），提起上訴，本院判決如左：
    主  文
原判決除假執行部分外廢棄，發回台灣高等法院。
    理  由
本件上訴人主張：系爭坐落臺北市○○○路○段一五九巷十二號房屋係臺灣省政府所
有，伊為管理人。因第一審共同被告翁廷釗前任職於伊機關時獲配住用，現翁廷釗既
已自伊機關退休，並經伊對之表示終止使用借貸關係，翁廷釗占用系爭房屋即係無權
占有。被上訴人甲○○受翁廷釗之指示而占用系爭房屋，自亦屬無權占有。乃經伊催
請返還未果等情，爰本於所有物返還請求權，求為命上訴人自系爭房屋遷出，將該房
屋返還予伊之判決。（按：上訴人另請求共同被告翁廷釗、翁仁明及李雪寶遷出返還
部分，經第一審判決翁廷釗、翁仁明敗訴，而駁回上訴人對李雪寶之訴。翁仁明及上
訴人對其分別所受不利之判決，均未聲明不服。至翁廷釗部分，經原審另以八十六年
度上字第二一八號請求遷讓房屋事件，為上訴人敗訴之判決）。
被上訴人則以：翁廷釗退休後，仍居住於系爭房屋，其雖經常到美國居住，惟並未放
棄配住宿舍之使用權。伊受託管理系爭房屋，係以占有輔助人之身分住用，自非無權
占有。況本件原有房屋因已腐壞，由伊斥資全部改建，而原始取得系爭房屋之所有權
。上訴人已非該屋之所有權人，即不得請求伊返還等語，資為抗辯。
原審廢棄第一審所為上訴人勝訴之判決，改判駁回其訴，無非以：本件上訴人主張系
爭房屋原為臺灣省政府所有，伊為管理機關，伊先前將之出借予在伊處任職之第一審
共同被告翁廷釗，現翁廷釗已退休，伊已對之表示終止使用借貸關係，而被上訴人現
居住於系爭房屋之內，尚未遷離等情，除系爭房屋屬臺灣省所有，由上訴人管理一節
外，餘均為兩造所不爭執，堪認係真實。茲據證人游勇一證稱：系爭房屋屋頂原為瓦
頂，木材之牆壁，梁柱亦為木材。於三、四年前（即約八十二年間）被上訴人僱其修
理系爭房屋之天花板及地板時，房子已改為鐵皮屋頂，樑柱亦改為鐵製的等語。另觀
之被上訴人所提出之照片顯示，系爭房屋屋頂原係以黑瓦覆蓋，其樑柱為木製，於房
屋改建前業且已腐壞折斷。及參以被上訴人所提出之土木整修、鐵屋、水電、油漆、
鋁窗落地門、裝潢收據所載，該項費用係屬房屋整建所支出之費用，應足認系爭房屋
確已經重大之改建。再依現場勘驗所得，系爭房屋之現況為：一、該屋為鐵皮屋頂，
中間高起，向二旁斜下，……。二、房屋屋樑為鐵製，四個柱子亦為鐵柱，牆為磚造
等情，有勘驗筆錄可據，並以勘驗現場時所拍得之照片，與被上訴人所提出之照片相
互比對結果，系爭房屋之原有木製門窗，已改為鋁製、原以瓦覆蓋之屋頂，現改為以
鐵皮覆蓋，外牆部分，原為木板牆，現已改為磚牆。益見原有房屋屋頂及四壁，大皆
己經拆除改建，不復存在。是系爭房屋經改建部分，既已包括屋頂之全部及其牆壁，
亦即構成本件房屋之重要部分業均經改建，不復存在。則改建後之系爭房屋與改建前
之房屋已非屬同一，而係一新建之不動產，應可認定。上訴人主張被上訴人改建本件
房屋時，其所購買之磚瓦、鐵皮等，因附合而成為系爭房屋之成分，應由系爭房屋原
所有權人取得所有權云云，並無可取。被上訴人以其資金改建系爭房屋，即係改建後
系爭房屋之原始起造人，而成為改建後之系爭房屋所有人。原房屋所有人臺灣省政府
已非為改建後之系爭房屋所有人，上訴人對之自無管理權，無從行使所有人之權利。
其依民法第七百六十七條之規定，請求被上訴人自系爭房屋遷出，返還該房屋，尚屬
無據，不應准許等詞，為其判斷之基礎。
惟查上訴人於原審一再否認被上訴人就系爭房屋有改建情事，主張：被上訴人僅予以
修建，非可由系爭房屋之外觀，判斷原有結構體是否拆除改建等語，並請求交付專家
鑑定（見一審卷五九頁、原審卷三八、四七、五一、七一、八六頁）。而觀之原審實
地勘驗之結果為：「一、該屋為鐵皮屋頂，中間高起向二旁斜下，由室內走道，可由
活動樓梯上閣樓，天花板（木製）上可看到鐵皮屋頂。二、房屋屋樑為鐵製，四週柱
子亦為鐵柱，牆為磚造。三、屋簷下樑為木樑，一部分顏色較黑，一部分顏色較淺（
被上訴人之訴訟代裡人稱舊的柱子是較早以前買來修繕房子、較新的是八十二年間再
購買三十、四十支）」等情（見原審卷五○至五二頁勘驗筆錄）。再參酌證人游勇一
證稱：「因我從事木工，這房子是我去修的，這房子以前是瓦頂，木材牆，樑柱也是
木材的，我最後一次去修時，大約距今三、四年前，我負責地板、天花板，那時房子
已改為鐵皮屋頂，磚牆，樑柱也是鐵製的」、「這是我整修的房子，這是原來石綿瓦
換成鐵皮的，因屋頂會漏」、「因翻修以前，我也曾修過房子」等語（見原審卷三四
、三五頁）。果勘驗筆錄所載之「修繕」及證人游勇一所證稱「整修」、「翻修」等
情屬實，能否謂系爭房屋均經全部拆除改建﹖是否無予鑑定之必要﹖已非無疑義。且
被上訴人於事實審迭次自陳：伊係代第一審共同被告翁廷釗看顧系爭房屋等語（見一
審卷八九頁）。倘屬不虛，其既僅代他人看顧系爭房屋，何以竟又擅自拆除他人之房
屋，並耗費鉅資改建﹖是否合乎情理，亦非無進一步斟酌之餘地。究竟系爭房屋是否
確已全部拆除改建﹖或係由何人於何時拆除﹖何時改建完成﹖抑或僅就損壞部分予以
修建﹖自尚待詳查審認。乃原審對此攸關系爭房屋之所有權誰屬及上訴人得否主張被
上訴人為無權占有之事實，未遑調查明確，遽以系爭房屋業經拆除改建，已更易其所
有人等詞，而為不利於上訴人之判決，殊嫌速斷。上訴論旨，執以指摘原判決不當，
求予廢棄，非無理由。
據上論結，本件上訴為有理由。依民事訴訟法第四百七十七條第一項、第四百七十八
條第一項，判決如主文。
中      華      民      國    八十六    年     十二     月     十八     日
                              最高法院民事第七庭
                                  審判長法官  蘇  茂  秋
                                        法官  蘇  達  志
                                        法官  顏  南  全
                                        法官  葉  賽  鶯
                                        法官  許  澍  林
      右正本證明與原本無異
                                              書  記  官
中      華      民      國    八十六    年     十二     月    二十七    日
